【裁判字號】    89,易,1824
【裁判日期】    890905
【裁判案由】    侵占
【裁判全文】
臺灣臺中地方法院刑事判決                        八十九年度易字第一八二四號
    公  訴  人  台灣台中地方法院檢察署檢察官
    被      告  乙○○
                丙○○
    共      同
    選任辯護人  許桂挺
右列被告因侵占案件，經檢察官提起公訴（八十八年度偵字第四三○號），本院判決
如左：
    主  文
乙○○、丙○○均無罪。
    理  由
一、公訴意旨如後附起訴書所載。
二、按犯罪事實，應依證據認定之，無證據不得推定其犯罪事實，又不能證明被告犯
    罪者，應諭知無罪之判決，刑事訴訟法第一百五十四條、第三百零一條第一項分
    別定有明文。另刑法上所謂侵占罪，以被侵占之物先有法律或契約上之原因在其
    持有中者為限，否則不成立侵占罪。最高法院五十二年台上字第一四一八號判例
    參照）。本件公訴人認被告二人共同涉犯刑法侵占之罪嫌，無非係以中禾保險代
    理人股份有限公司（下稱中禾公司）已將要加發給離職員工戊○○之三個月薪水
    ，於八十六年十一月、十二月、八十七年一月陸續撥到被告乙○○帳戶中請其轉
    交，被告乙○○卻遲至八十七年六月一日猶未轉交分文給戊○○，顯有侵占入己
    之意圖為其依據。然訊之被告乙○○、丙○○，均堅詞否認有侵占該些款項之行
    為，辯稱：中禾公司並未開股東會決議要加發三個月薪水給離職員工戊○○，實
    係依保險界之慣例，保險業務員若離職，其每個月可領之佣金（即所謂薪水），
    即歸其直屬主管領取，以代行日後對客戶之服務，而中禾公司亦不例外，今因被
    告二人係戊○○之直屬主管，故戊○○於八十六年十月離職後，其自十一月起之
    佣金乃理所當然撥入被告乙○○之帳戶歸被告二人所有，又被告乙○○、丙○○
    因念及戊○○在職期間表現良好且因病離職，乃欲將渠等八十六年十一月、十二
    月、八十七年一月從戊○○處所接領之佣金贈與戊○○，惟因恐此舉造成其他主
    管日後有相類情形時所可能產生之困擾，被告丙○○即以口頭向其他股東、主管
    知會，嗣因發現戊○○招攬之保件中，有保戶劉育庭抱怨招攬時業務員說明不實
    損其權益，被告二人方將欲贈與之三個月佣金暫予保留等語。
二、經查，保險公司業務員離職後，其後續之佣金即歸其直屬主管領取乙節，業據告
    訴人鄧邵安、鄧邵華承認在卷（本院八十九年八月十七日訊問筆錄），中禾公司
    離職員工丁○○並為相同之證述（本院八十九年八月一日訊問筆錄），連告訴人
    戊○○亦稱「根據保險業慣例，若我離職，我的薪水跳到直屬上司，而我離職時
    ，我已篤信我已領不到這些薪資」（參偵卷第二十四頁），復有告訴人己○○之
    下屬業務員甲○○、李若琦離職後，渠二人後續之薪水均撥進己○○帳戶內之中
    禾公司薪資核對明細及己○○在中央信託局台中分局所開立之帳戶出入明細附卷
    可稽。又中禾公司於八十六年十月、十一月、八十七年一月陸續撥到被告乙○○
    帳戶之款項，根據告訴人庚○○、己○○二人所言及渠等於八十八年二月十日所
    提出之補充告訴理由狀所載（偵卷六三至八六頁），可知係戊○○若仍在職時可
    領之佣金，而非中禾公司另外核撥之款項；告訴人庚○○雖又主張，戊○○該些
    可領之佣金，係公司件之佣金及個人件之佣金加起來之總和，公司件之佣金於業
    務員離職後歸公司所有，只有個人件之佣金才歸直屬主管取得，而戊○○三個月
    十四萬三千四百六十七元之佣金中，有六萬餘元屬公司件，另外才是個人件，然
    此為被告二人所否認，均稱從未聽聞佣金有公司件與個人件之分，證人程守欄亦
    稱不知有此事，告訴人庚○○雖再提出中禾公司八十六年一月二十二日新增管理
    規則，指第二條「公司提供之軍中市場，如業務人員離職，其保戶的後續佣金及
    津貼於業務人員離職後一律停止發放」之規定即屬公司件，惟此管理規則是否屬
    實（因被告二人否認有該新增規則）尚無法證明，縱然為真，戊○○所承攬之保
    件，哪些屬公司件，亦無任何資料可證，告訴人庚○○雖於其前開補充告訴理由
    狀所附之證物明細中，將屬公司件部分圈起來，然與被告乙○○於八十九年七月
    二十日在本院提出之其八十七年五月份之薪水明細比對，告訴人主張屬公司件之
    部分，於八十七年五月份，仍入被告乙○○之帳戶中，此有各該資料在卷可佐，
    顯見告訴人所主張之公司件並不存在，而該十四萬餘元依保險慣例應屬被告二人
    所有。再戊○○稱「劉育庭是我的保戶，他是特種部隊，中央信託局不可能給他
    們保的，但是我們作業程序將他填作一般兵，後來中央信託局不肯給他保，他就
    怪罪我，後來我離職，公司就叫我去澎湖跟劉育庭解釋，他們都在背後說我的不
    是」（偵卷九十六頁），足徵戊○○離職後，其招攬之業務確實有發生問題，因
    認被告二人所辯均堪採信。今該十四萬餘元既屬被告二人所有，則股東會有何權
    利決定贈與戊○○，此從告訴人迄今仍無法提出該股東會紀錄為證可知，且被告
    二人縱曾答應贈與戊○○嗣又反悔，揆諸右揭判例旨意，亦與刑法侵占罪無涉甚
    明。此外，復查無任何積極證據足資證明被告二人有何公訴人所指之犯行，依右
    揭條文規定，自應為被告乙○○、丙○○均為無罪之諭知。
據上論斷，應依刑事訴訟法第三百零一條第一項，判決如主文。
中      華      民      國      八十九      年      九      月    五    日
                                     臺灣台中地方法院刑事第三庭
                                          法  官   李  秋  娟
右正本證明與原本無異。
如不服本判決，應於判決送達後十日內向本院提出上訴狀，上訴於臺灣高等法院臺中
分院( 須附繕本 )。
                                          書記官
中      華      民      國      八十九      年      九      月    五    日


司法院資訊處製作；財團法人民間司法改革基金會備份。
